【裁判字號】    98,台上,1457
【裁判日期】    980319
【裁判案由】    違反證券交易法
【裁判全文】
最高法院刑事判決            九十八年度台上字第一四五七號
上  訴  人  台灣高等法院檢察署檢察官
被      告  甲○○
選任辯護人  張慶帆律師
被      告  乙○○
選任辯護人  張慶帆律師
            許進德律師
            許峻鳴律師
上列上訴人因被告等違反證券交易法案件，不服台灣高等法院中
華民國九十七年六月二十四日第二審更審判決（九十六年度金上
重更(二)字第四號，起訴案號：台灣台北地方法院檢察署八十七年
度偵字第二四七五六號、八十八年度偵字第一九四二號），提起
上訴，本院判決如下：
    主  文
原判決撤銷，發回台灣高等法院。
    理  由
本件原判決認定被告甲○○、乙○○有原判決事實欄所載之犯行
，因而撤銷第一審關於被告等部分之判決，改判均仍依修正前刑
法牽連犯之規定，從一重分別論處甲○○、乙○○共同違反對於
在證券交易所上市之有價證券，不得意圖抬高或壓低集中交易市
場某種有價證券之交易價格，自行或以他人名義對該有價證券，
連續以高價買入或以低價賣出之規定各罪刑。固非無見。
惟查：(一)有罪之判決書事實一欄，為適用法令之依據，應將法院
依職權認定與犯罪構成要件有關之事項，詳記於事實欄，然後於
理由內逐一說明其憑以認定之證據，使事實及理由兩相一致，方
為合法。若事實未有此記載，而理由加以說明，為理由失其依據
，如事實有此記載，理由未予說明，則為理由不備。原判決事實
欄記載被告等於民國八十七年十月二日在國揚實業股份有限公司
（下稱國揚公司）以口頭告知方式，要求不知情之董事鄭萍銓、
吳文燦、李勇君、涂熯泉同意甲○○於八十七年十一月初所製作
國揚公司與乙○○之間預定買賣契約書相關之交易，並指示不知
情之投資部副理康蕙貞於同日倒填八十七年十月三十日及三十一
日召開兩次董事會會議紀錄二份，內載「為多角化經營，獲得投
資利益」為由，使不知情之董事鄭萍銓、吳文燦、李勇君、涂熯
泉決議通過投資承揚公司、三功公司、漢華公司、漢聯公司，而
由國揚公司作帳，以新台幣（下同）六十五億四千八百三十七萬
一千八百元購入乙○○所有及其以他人名義持有之前揭四家公司
股票而偽造董事會會議紀錄等情。並於理由欄二論述被告等此部
分行為，係犯刑法第二百十六條、第二百十條之行使偽造私文書
罪云云（原判決第四十二頁第七行起）。然原判決並未說明認定
此部分事實所憑之證據及其認定之理由，自有理由不備之違法。
(二)刑罰之量定，固屬法院自由裁量之職權行使，惟刑事審判之量
刑，旨在實現刑罰權之分配的正義，故法院對科刑判決之被告量
刑，應符合罪刑相當原則，使罰當其罪，以契合人民之法律感情
。此所以刑法第五十七條明定科刑時應以行為人之責任為基礎，
並審酌一切情狀，尤應注意該條所列各款情形，以為科刑輕重之
標準。又緩刑之宣告與否，固屬實體法上賦予法院得為自由裁量
之事項，惟法院行使此項職權時，除應審查被告是否符合緩刑之
法定要件外，仍應受比例原則與平等原則等一般法律原則之支配
，以期達成客觀上之適當性、相當性與必要性之價值要求。若違
反比例原則、平等原則時，自有濫用裁量權之違法。原判決論處
被告等罪刑，均同時為緩刑之宣告，雖於理由欄三說明：國揚公
司之債務亦已清理清楚，設質之股票多與銀行達成協議，多數並
未斷頭，有乙○○所提之負債增減情形表、簽約概況表、協議書
可參，乙○○在犯罪後，積極面對其對國揚公司所造成之嚴重傷
害，並試尋解決方案，犯罪後態度堪稱良好；甲○○亦協助乙○
○處理善後之問題，使國揚公司之債務亦已清理清楚，並已與投
資人一千一百五十四人達成和解，有台灣台北地方法院九十五年
度移調字第三號損害賠償事件調解筆錄在卷可稽，被告等經此教
訓後，應知警惕，當無再犯之虞云云。然揆之被告等在原審所提
出調解筆錄內容，乙○○似非當事人（原審卷(二)第一八五頁、第
一八六頁）。再原判決於事實認定被告等共同以偽造會計憑證、
行使偽造私文書、背信等方法，侵占業務上持有之國揚公司資金
二百七十八億五千一百六十一萬一千九百二十三元，足以生損害
於國揚公司等人等情，似認定國揚公司亦為被告等犯罪行為之被
害人，且所受損害甚鉅。而稽之卷內資料，原審似未依刑事訴訟
法第二百七十一條第二項之規定，於審判期日傳喚被害人並予陳
述意見之機會，以明瞭被告等果否已踐行賠償之責，及被害人等
願否宥恕被告等，逕憑被告等在審判期日提出之調解筆錄為其量
刑與緩刑參酌事由之證明，自嫌率斷。以上或為檢察官上訴意旨
所指摘，或屬本院得依職權調查之事項，應認原判決仍有撤銷發
回更審之原因。又原判決認被告等牽連所犯業務侵占罪及背信罪
部分，雖屬不得上訴第三審之案件，然基於審判不可分之原則，
應一併發回，附此指明。
據上論結，應依刑事訴訟法第三百九十七條、第四百零一條，判
決如主文。
中    華    民    國  九十八  年    三    月   十九   日
                      最高法院刑事第十二庭
                          審判長法官  黃  一  鑫
                                法官  張  春  福
                                法官  林  勤  純
                                法官  李  錦  樑
                                法官  陳  國  文
      本件正本證明與原本無異
                                      書  記  官
中    華    民    國  九十八  年    三    月  二十七  日
                                                      Ｅ


司法院資訊處製作；財團法人民間司法改革基金會備份。
